【裁判字號】    99,抗,7
【裁判日期】    990602
【裁判案由】    聲明異議
【裁判全文】
臺灣高等法院花蓮分院民事裁定             99年度抗字第7號
抗  告  人  金陵建設股份有限公司
法定代理人  乙○○
代  理  人  陳益盛律師
上列抗告人與相對人甲○○等人間，因拍賣抵押物強制執行事件
，對於中華民國98年11月27日臺灣花蓮地方法院(98年度事聲字
第6號)所為裁定，提起抗告，本院裁定如下：
    主  文
抗告駁回。
抗告程序費用由抗告人負擔。
    理  由
一、抗告意旨略以：
（一）台灣花蓮地方法院民事執行處（以下簡稱執行處）於民國
      98年2月5日所為94年度執字第7217號裁定駁回抗告人對強
      制執行程序之異議時，依強制執行法第12條規定，執行處
      應即為裁定，抗告人並得對該裁定立即提起抗告，若認無
      理由，原應依民事訴訟法第240條之1至之4規定，逕送臺
      灣花蓮地方法院民事庭（以下簡稱民事庭）為裁定，但本
      件司法事務官未如此處理，在認無理由之情形下，違法扣
      留本件異議，既未送民事庭裁定，另又於98年3月24日作
      成臺灣花蓮地方法院94年度執字第7217號裁定，仍認抗告
      人異議無理由而予駁回，就此已損及抗告人程序利益，抗
      告人固不堅持須再經由民事庭為裁定以保護審級利益，具
      狀逕為抗告，詎料民事庭在受理抗告長達近8個月後，方
      於98年11月17日以98年度事聲字第6號裁定以無理由駁回
      ，此亦已損及抗告人程序利益。
（二）原裁定係將抗告人之不得援引公寓大廈管理條例規定架空
      人民已依修正前民法取得法定抵押權既有權益之整體主張
      ，簡化為「公寓大廈管理條例與強制執行法間有無特別法
      關係」及「實行法定抵押權是否應得類推民法877條第1項
      」，前者刻意忽略本件並非違法執行，而屬於權源合法、
      強制執行要件無缺，但卻因其他法律規定無法達成滿足權
      利狀態之情狀，後者則因前者命題已忽略保護既得權，自
      然得出僅有相對人應予保護之結論。惟比較前者部分，抗
      告人原主張依修正前民法第513條規定已取得之法定抵押
      權，何以於84年通過之公寓大廈管理條例禁止房地應有部
      分分離讓與之規定，竟造成剝奪、消滅原取得法定抵押權
      之效果。依88年修正民法513條及相關規定，係採不溯及
      既往，縱已取得之法定抵押權有欠缺公示方法之顧慮，仍
      應承認合法權利。若以公寓大廈管理條例第4條規定之目
      的，而一昧認為其效力應優先於既有依法取得之抵押權，
      不啻為以個案中不確定重要與否的公共利益，要求人民犧
      牲個人確定之既得財產權，此豈合理。
（三）另抗告人提出以特別法及普通法關係調合公寓大廈管理例
      與強制執行法適用，請求准予將土地併付拍賣。惟原裁定
      卻迴避有無調合法規衝突保障既得權可能之審酌，並削弱
      抗告人就「實行法定抵押權是否應得類推民法第877條第1
      項之論證效力」，次又於理由中說明無類推適用上述條文
      之同一法理，且駁斥臺灣高等法院暨所屬法院92年法律座
      談會民事執行類提案22號法律問題研討結果，進而否定併
      付拍賣解決本件紛爭之合法性，惟原裁定並未載明論斷該
      事實依據，在程序中亦未給予抗告人表示意見之機會，該
      心證作成難認合法。蓋因本案中不存在原裁定所稱之無辜
      第三者，且相對人縱如原裁定所稱不知是否有法定抵押權
      之存在，亦有未盡注意義務之虞，又相對人有權利瑕疪擔
      保制度予以保護作為補償，抗告人係被建商倒帳才援引法
      定抵押權規定，試問抗告人比起相對人兩者損失相較孰輕
      孰重？原裁定將資訊不對等之責任歸於非出賣人之抗告人
      ，豈可稱公允？再依建築業實務運作下，多是建商在開始
      建造時即向金融機構申貸即為建築融資，過程為排除修正
      前法定抵押權，即要求營造商（如本件抗告人）出具拋棄
      法定抵押權切結書，完成申貸程序後，建商再清償建築融
      資借款，或在出售建物時依戶為單位移轉未清償貸款予買
      受人，如此運作模式早已行之有年，何來所謂「堪認對金
      融市場秩序影響甚鉅」？可知原裁定不採前揭座談會見解
      並無理由。
（四）再者，96年度重上更(四)字第1號判決僅認定抗告人所出
      具給金融機構之法定抵押權拋棄切結書有債之效力，是抗
      告人只向援引判決訴訟相對人依債之本旨負責，而依其請
      求範圍完成物權拋棄，就其未為主張部分繼續受舊法抵押
      權保障，執行法院何以有權未經言詞辦論擴大援引判決既
      判力之主客觀範圍，認抗告人違反誠信及禁反言原則。
（五）綜上所述，請將執行處98年2月5日、同年3月24日94年度
      執字第7217號裁定及臺灣花蓮地方法院98年11月17日98
      事聲字第6號裁定均予廢棄。廢棄部分，臺灣花蓮地方法
      院民事執行處94年執字第7217號應准對相對人等所有如附
      表一不動產建物與各該建物座落土地併付拍賣或准僅就建
      物部分為單獨拍賣云云。
二、本院核閱全卷（調閱之94年度執字第7217號執行卷），認原
    裁定駁回異議之理由尚無不當，除引用原裁定理由（如附件
    ）外，另補充如下：
（一）按誠信原則係法律適用之最高指導原則，且於實體法及程
      序法上均有其適用，此不待法律明文規定。抗告人就本件
      強制執行程序所涉及同一法定抵押權是否存在之另案訴訟
      （屬於同一批，惟係登記於建商名下之建物），已經法院
      判決抗告人應辦理法定抵押權設定及拋棄登記確定在案（
      見本院96年度重上更(四)字第1號判決及最高法院及97台
      上字第1129號判決），抗告人並對該案判決所及建物部分
      撤回聲請查封及拍賣（見94年執字第7217號卷，97年11月
      11日執行筆錄），本件聲請執行之標的（建物）雖與上開
      確定判決所涉及的建物並非相同，而非該案之既判力所及
      ，但本件法定抵押權是否已因抗告人拋棄而不得再為行使
      之實體爭點則相同，從形式上觀之，本件抗告人聲請強制
      執行之執行名義（拍賣抵押物裁定）雖然合法，但關於本
      件法定抵押權是否仍然存在之法律上瑕疵尚未去除之前，
      遽行對事後方購買系爭建物，並已承擔銀行貸款且無法自
      登記之資料查悉本件法定抵押權存在之相對人開啟本件強
      制執行程序，於誠信原則顯然有所違背。在此情形下，原
      法院認為不宜類推適用民法第877條第1項之規定，將本件
      屬於公寓大廈管理條例之建物及土地併付拍賣，於法並無
      不合，抗告意旨仍執前詞指摘原裁定不當，求予廢棄，不
      能認為有理由，其抗告應予駁回。
（二）至抗告人對系爭執行程序所提聲明異議，執行處於98年2
      月5日由司法事務官為94年度執字第7217號裁定，未依法
      送民事庭裁定，另於同年3月24日因抗告人之聲明異議，
      再為裁定後方依法送民事庭裁定，雖對前一聲明異議未依
      法裁定，於程序上固有瑕疵，惟其後就同一執行案件已依
      法定程序為裁定，並經抗告人提起本件抗告，對抗告人訴
      訟上之權益，實際上並未生影響，併予敘明。
三、據上論結，本件抗告無理由，爰依強制執行法第30條之1，
    民事訴訟法第495條之1第1項、第449條第1項、第95條、第
    78條，裁定如主文。
中    華    民    國    99    年    6     月    2     日
                         審判長法  官  何方興
                               法  官  林碧玲
                               法  官  王紋瑩
以上正本係照原本作成。
如不服本裁定者，應於收受送達後10日內向本院提出再抗告狀(
僅以適用法規顯有錯誤為限)，並繳納再抗告費新台幣1千元；其
未表明再抗告理由者，應於提出再抗告後10日內向本院補提理由
書狀(均須按照他造當事人之人數附繕本)。
抗告時應提出委任律師或其有律師資格之人之委任狀；委任有律
師資格者，另應附具律師及格證書及釋明委任人與受任人有民事
訴訟法第466條之1第1項但書或第2項所定關係之釋明文書影本。
）
中    華    民    國    99    年    6     月    2     日
                               書記官  李芸宜

司法院資訊處製作；財團法人民間司法改革基金會備份。
